最  高  行  政  法  院  判  決
110年度上字第423號
上  訴  人  謝明吉即謝明吉口腔顎面外科牙醫診所


訴訟代理人  蔡岳泰  律師
被 上訴 人  臺北市政府衛生局


代  表  人  黃世傑              
上列當事人間醫療法事件，上訴人對於中華民國110年4月30日臺
北高等行政法院108年度訴字第1202號判決，提起上訴，本院判
決如下：
　　主  文
原判決廢棄。
訴願決定及原處分均撤銷。
第一審及上訴審訴訟費用均由被上訴人負擔。　　　　　　
　　理  由
一、緣上訴人診所（負責醫師為謝明吉，機構代碼：0000000000
    ）於醫療機構「風華聯合診所」網站（網址：http://www.m
    ch-oms.tw，下稱系爭網站）分別刊登內容略以：「……3D客
    製化額頭美型手術/3D客製化顴骨內折手術/3D客製化正顎手
    術/3D客製化下巴整形手術……豐額手術：打造飽滿的額頭弧
    形，連同填補太陽穴的凹陷，達到臉部線條自然的美感。……
    網球小將……經3D列印導航正顎、豐額、顴骨手術……」及「……
    3D客製化後腦勺植入手術……透過3D電腦斷層掃描（CT SCAN
    ），依照患者頭殼形狀，客製化符合患者需求後腦勺弧度線
    條……事前就可以知道結果，並且機器打印更可靠……」等詞句
    之醫療廣告（下分稱系爭廣告1及系爭廣告2，合稱系爭廣告
    。被上訴人下載日期為民國107年10月16日）。經被上訴人
    查認涉有違反醫療法規定情事，乃以107年10月19日北市衛
    醫字第10760853672號函通知上訴人陳述意見後，審認上訴
    人刊登之系爭廣告難以積極證明為真實，違反醫療法第86條
    第7款規定，且上訴人前因違反醫療法第86條第7款規定，經
    上訴人依醫療法第103條第1項第1款、第115條第1項等規定
    ，先後以107年1月25日北市衛醫字第10731292701號（下稱
    系爭第1次處分）、107年6月21日北市衛醫字第10730199502
    號（下稱系爭第2次處分）、107年8月15日北市衛醫字第107
    6009378號裁處書（下稱系爭第3次處分），各裁處負責醫師
    謝明吉罰鍰新臺幣（下同）5萬元、10萬元、15萬元在案，
    被上訴人以本次上訴人係第4次違規，而依醫療法第103條第
    2項第3款及臺北市政府衛生局處理違反醫療法事件統一裁罰
    基準（下稱統一裁罰基準）第3點項次42規定，以107年11月
    13日北市衛醫字第10760752762號裁處書，處上訴人停業1個
    月（下稱原處分）及另以107年11月13日北市衛醫字第10760
    752761號裁處書處負責醫師謝明吉罰鍰25萬元。上訴人不服
    ，提起訴願，經訴願決定駁回，乃循序提起本件行政訴訟，
    並訴請撤銷訴願決定及原處分。經原審以108年度訴字第120
    2號判決（下稱原判決）駁回。上訴人仍不服，遂提起本件
    上訴。
二、上訴人起訴主張及被上訴人於原審答辯均引用原判決所載。
三、原判決駁回上訴人之訴，其理由略以：㈠系爭廣告文字及圖
    像之刊載，明顯省略手術執行之步驟及細節，僅專注於成功
    之術後個案，宣傳其醫療業務，以達招徠不特定多數人前往
    該診所進行相同整型手術醫療之目的，已滿足醫療法第9條
    所規範醫療廣告之定義，難認與醫療法第87條第2項之要件
    （醫療新知，且未涉及招徠醫療業務）相當。上訴人雖主張
    該等內容係出於手術時所使用「"好美德卡"辛普勒P骨水泥
    」（下稱系爭骨水泥）及「"德易達"臨床用樣板」（衛部醫
    器製壹字第007085號）型號：鑽孔／截骨手術導板及欣美樂—
    定位板（下合稱系爭樣板）之仿單之記載等語。然依上訴人
    所提供豐額手術及3D後腦杓植入手術使用之醫療材即系爭骨
    水泥之許可證，並無系爭廣告所述：「3D列印導航及3D客製
    化」等內容。且系爭廣告所載「3D列印導航及3D客製化」等
    內容，顯已超出系爭樣板之仿單。上訴人復未提出系爭廣告
    所載2名病患之病歷或其他佐證，依衛生福利部（下稱衛福
    部）105年11月17日衛部醫字第1051667434號令（下稱105年
    11月17日令釋）意旨，系爭廣告應屬醫療法第86條第7款所
    稱之不正當方式為宣傳之醫療廣告。又上訴人於行為日往前
    推算1年間，上訴人已先後遭被上訴人以系爭第1次處分、第
    2次處分及第3次處分裁罰，仍繼續違法刊登系爭廣告，足見
    上訴人於本件違章行為具有故意。是上訴人主張系爭樣板仿
    單有3D導航及3D客製化等相關內容，原處分違反職權調查證
    據、有利及不利事項一律注意原則等語，亦不足採。㈡衛生
    主管機關為使民眾之醫療服務品質獲得保障，避免醫療廣告
    刺激或創造不必要之醫療需求、傳達與事實不符或有使就醫
    需求之患者陷於認知錯誤等情形，而於醫療法第86條適當規
    範廣告刊登之內容，自有其必要。且醫療法第86條僅於違法
    行為時追懲，非屬事前審查管控制度，故該規定合於比例原
    則，難謂有違憲侵害人民言論自由之虞。是上訴人主張醫療
    法第86條第7款規定，違反比例原則，侵害憲法所保障之言
    論自由等語，尚難憑採。㈢系爭廣告下載日期為107年10月16
    日，在系爭第1次處分、第2次處分、第3次處分後，已切斷
    違規行為之單一性，而與前揭3次違規行為非屬同一違規行
    為，自應分別處罰，故原處分並非對上訴人單一違章行為之
    重複評價，自不違反一行為不二罰原則。另依醫療法第103
    條第2項規定之立法理由可知，該條項之規範目的在於遏止
    行為人持續違法刊登醫療廣告，故只要在1年內違法刊登醫
    療廣告之行為已受處罰3次，仍未改善，即得依醫療法第103
    條第2項第3款規定予以加重處罰。上訴人既於本件行為日即
    107年10月16日往前推算1年間，已先後遭被上訴人以系爭第
    1次處分、系爭第2次處分及系爭第3次處分裁罰後，猶未改
    善，仍於系爭網站刊登系爭廣告，即符合醫療法第103條第2
    項第3款之處罰要件及規範目的。雖系爭第2次處分嗣為被上
    訴人自行撤銷，但被上訴人係因系爭第2次處分有內容不明
    確之程序上瑕疵，而非違規事實認定錯誤，且被上訴人已重
    新作成108年9月23日北市衛醫字第1083041903號裁處書（下
    稱108年9月23日處分）予以裁罰，可見上訴人第2次違規刊
    登醫療廣告之行為猶在，故上訴人本次行為仍屬第4次違規
    ，自不因此而受影響等語，駁回上訴人於原審之訴。
四、上訴人上訴意旨略以：原判決所載本件行為日即107年10月1
    6日，往前推算1年間計次之違規廣告裁罰送達日，應分別為
    107年1月29日及107年8月17日，至於行為日107年5月31日而
    裁罰送達日為108年9月23日之違規廣告，不得計入本件違規
    廣告次數。然原判決逕認上訴人1年內已受處罰3次，自有判
    決事實與理由矛盾之情形。且系爭第2次處分係因被上訴人
    就違規事實所附證據顯有誤植無從提出補正，而被上訴人自
    為撤銷，非原判決所認被上訴人係因系爭第2次處分有內容
    不明確之程序上瑕疵之情事。而原審未就系爭4次違規廣告
    係針對同一網頁廣告，故有重複處罰之情事予以調查，有應
    調查而未調查及判決不備理由之違法。另108年9月23日處分
    亦經原審109年度簡上字第160號判決廢棄發回，可知本案確
    有將後處分之違規行為發生於處分書送達前者，錯誤計入處
    罰次數之違背法令情事等語。
五、本院查：
　㈠醫療法第86條規定：「醫療廣告不得以下列方式為之：一、
    假借他人名義為宣傳。二、利用出售或贈與醫療刊物為宣傳
    。三、以公開祖傳秘方或公開答問為宣傳。四、摘錄醫學刊
    物內容為宣傳。五、藉採訪或報導為宣傳。六、與違反前條
    規定內容之廣告聯合或並排為宣傳。七、以其他不正當方式
    為宣傳。」第87條規定：「（第1項）廣告內容暗示或影射
    醫療業務者，視為醫療廣告。（第2項）醫學新知或研究報
    告之發表、病人衛生教育、學術性刊物，未涉及招徠醫療業
    務者，不視為醫療廣告。」第103條第1項第1款、第2項第3
    款規定：「（第1項）有下列情形之一者，處新臺幣5萬元以
    上25萬元以下罰鍰：一、違反……第86條規定……。（第2項）
    醫療廣告違反第85條、第86條規定或擅自變更核准內容者，
    除依前項規定處罰外，其有下列情形之一者，得處1個月以
    上1年以下停業處分或廢止其開業執照，並由中央主管機關
    吊銷其負責醫師之醫師證書1年：……三、1年內已受處罰3次
    。」
　㈡醫療法於75年11月24日制定公布，當時醫療法第61條即規定
    ：「醫療廣告，不得以左列方式為之：一、假借他人名義為
    宣傳。二、利用出售或贈與醫療刊物為宣傳。三、以公開祖
    傳秘方或公開答問為宣傳。四、摘錄醫學刊物內容為宣傳。
    五、藉採訪或報導為宣傳。六、與違反前條規定內容之廣告
    聯合或並排為宣傳。七、以其他不正當方式為宣傳。」行政
    院送請立法院審議之草案說明記載：「一、近來登載或散播
    醫療廣告之方式日趨複雜繁多，例如以他人名義，利用出售
    或贈與醫療刊物，公開祖傳秘方或公開答問、摘錄醫學刊物
    內容，藉記者採訪或工傷報導等不正當方式為宣傳，其增強
    廣告效果之行為，層出不窮，爰定本條，以為限制。二、第
    2款規定情形，例如醫療機構印行某刊物，其內說明某病人
    患有某種疾病，經如何治療而痊癒等。三、第4款規定情形
    ，例如摘錄整篇醫學刊物之內容，再於旁加註醫療機構之名
    稱、電話、地址等以為宣傳。四、第5款規定情形，例如利
    用記者招待會或工商報導方式以招徠患者就醫。五、第6款
    規定情形，例如刊登一則未具醫療機構名稱且違反第55條規
    定之廣告，然後再並排刊登一則該醫療機構之醫療廣告，以
    規避違法之責任」等語（立法院公報75卷25期1927號第67頁
    ）。嗣93年4月28日修正公布醫療法全文123條，原第61條規
    定移列至第86條，並將條文中之「左列」修改為「下列」，
    其餘內容則維持至今。醫療法第86條第7款所稱「以其他不
    正當方式為宣傳」，係同條第1款至第6款規定外之概括規範
    ，屬有待價值填充之不確定法律概念。細繹醫療法第86條第
    1款至第6款所定要件及上開行政院送請立法院審議之草案說
    明，再參照醫療法第1條、第85條第1項規定可知，醫療行為
    涉及醫療資源與病患權益，宣傳醫療業務招徠患者醫療之醫
    療廣告，除名稱、執照證號、地址、電話、醫師姓名、學歷
    、經歷、是否為健保特約醫院、診療科別及時間等基本資訊
    外，應避免刺激或創造不必要之醫療需求、傳達與事實不符
    或有使就醫需求之患者陷於認知錯誤之情形。前行政院衛生
    署（102年7月23日改制為衛福部，下稱前衛生署）95年2月1
    7日衛署醫字第0950006238號函釋：「主旨：針對『醫療法第
    103條第2項第3款規定所稱：『1年內已受處罰3次。』之1年認
    定方式之疑義』乙案……說明：……二、……其中『1年內已受處罰3
    次。』之認定方式，係以行為日往前推算1年。」前衛生署10
    1年8月10日衛署醫字第1010016091號函釋：「……說明……三、
    ……醫療廣告刊登醫療儀器其可宣稱之效能應以核定之產品中
    文仿單刊載者為限……。」衛福部105年11月17日令釋：「核
    釋醫療法第86條第7款所稱『以其他不正當方式為宣傳』之範
    圍，指符合下列各點情形之一宣傳；本發布令自105年11月1
    7日起生效……八、無法積極證明廣告內容為真實之宣傳……。
    」經核上開釋示內容，無非係中央主管機關依醫療法之立法
    意旨，就醫療法第86條第7款所稱「不正當方式」所為例示
    性之說明，及第103條第2項第3款所定「1年內已受處罰3次
    。」所為認定方式疑義之說明，以協助下級機關或屬官統一
    解釋而訂頒之解釋性行政規則，上開內容未逾越醫療法第86
    條第7款及第103條第2項第3款之規範文義，且與法律規範意
    旨相符，自得採用。
　㈢原判決以系爭廣告為醫療法第86條第7款所稱以不正當方式為
    宣傳之醫療廣告，本件為第4次違規，而認原處分依醫療法
    第103條第2項第3款規定，裁處上訴人停業1個月於法並無違
    誤，上訴人訴請撤銷訴願決定及原處分為無理由，而判決駁
    回其訴，固非無見。惟醫療法係鑑於醫療廣告氾濫，經處以
    罰鍰後，仍不能遏止其持續之違規情形，遂於醫療法第103
    條第2項規定，於特定情形，除裁處罰鍰外，尚得併處停業
    處分或廢止開業執照，並由中央主管機關吊銷負責醫師之醫
    師證書1年。醫療法第103條第2項第3款明定，得裁處停業之
    要件為醫療機構「1年內『已受處罰』3次」，再有醫療廣告違
    反醫療法第86條規定之情形。此與罰鍰之處罰，依統一裁罰
    基準係按行為人同一違章類型之次數（只要有違章行為就計
    1次，不以受處罰為必要），逐次加重裁罰額度有別。經查
    ，上訴人107年10月16日刊登系爭違反醫療法第86條第7款規
    定之醫療廣告時，被上訴人雖在之前1年內已作成系爭第1次
    、系爭第2次、系爭第3次處分，惟嗣經被上訴人於108年7月
    24日以北市衛醫字第1083068549號函自行撤銷系爭第2次處
    分（見原審卷第79頁）。依行政程序法第118條前段之規定
    ：「違法行政處分經撤銷後，溯及既往失其效力。」則系爭
    第2次處分既已撤銷而溯及既往失其效力，自難計入本件停
    業處分已受處罰次數。原判決謂雖系爭第2次處分嗣為被上
    訴人自行撤銷，但被上訴人係因系爭第2次處分有內容不明
    確之程序上瑕疵，而非違規事實認定錯誤，且被上訴人已重
    新作成108年9月23日處分予以裁罰，可見上訴人第2次違規
    刊登醫療廣告之行為猶在，故上訴人本次行為仍屬第4次違
    規，自不因此而受影響等語，而駁回上訴人於原審之訴，容
    有適用醫療法第103條第2項第3款不當之違誤。
　㈣系爭第2次處分因違法而撤銷，已溯及既往失其效力，則上訴
    人107年10月16日違規行為時，往前推算1年內僅受處罰2次
    ，核與醫療法第103條第2項第3款規定「1年內已受處罰3次
    」之情形不合，原處分認為本件屬第4次違規，而依醫療法
    第103條第2項第3款規定處上訴人停業1個月，尚有未合。訴
    願決定及原判決未加糾正，遞予維持，亦有未洽。上訴意旨
    指摘原判決違背法令，尚非無據。又，兩造於原審言詞辯論
    期日一致陳稱原處分尚未執行（見原審卷第317頁），且依
    原審確定之事實，本院已可自為判決，爰將原判決廢棄，並
    撤銷訴願決定及原處分。
六、據上論結，本件上訴為有理由。依行政訴訟法第256條第1項
    、第259條第1款、第98條第1項前段，判決如主文。　
中　　華　　民　　國　　111 　年　　3 　　月　　24　　日
                    最高行政法院第三庭
                        審判長法官  帥　嘉　寶　
                              法官　鄭　小　康
                              法官　林　玫　君
                              法官　李　玉　卿
                              法官　洪　慕　芳

以  上  正  本  證  明  與  原  本  無  異
中　　華　　民　　國　　111 　年　　3 　　月　　24　　日
　　　　　　　　　　　　　　　書記官　張　玉　純